---
title: "Gráfico IMA-SOB: IMA e Sobrevivência dos genótipos"
output:
  html_notebook:
    code_folding: "show"
date: 2021-12-08T11:55:12-08:00

---

Nesse post iremos iniciar as análises utilizadas em um contexto altamente prático. Quando iniciamos uma análise em um conjunto de dados, a primeira abordagem será realizar uma **análise descritiva**, de modo a verificar e responder a seguinte questão: ***O que aconteceu?***. A resposta a essa primeira pergunta é fundamental para que possamos conhecer o conjunto de dados alvo para a execução do estudo. O próximo passo, será realizar uma **análise diagnóstica**, agora para responder: **Por que aconteceu?**.

Nesse sentido, sempre que inicio minhas análises, começo com uma análise descritiva e, posteriormente uma análise diagnóstica (irei inserir em um post futuro, em que mostrarei como realizar e toda sua premissa e características), de modo a conhecer meus dados e, tirar algumas, para somente depois seguir com análises mais específicas (por exemplo, estatística inferêncial, estimativa de parâmetros genéticos, análises preditivas ou prescritivas).

O gráfico que batizei como **IMA-SOB**, foi desenvolvido aplicando a um experimento multi-ambientes com espécies de **eucalipto**. Nesse estudo, foram avaliadas a adaptabilidade e estabilidade de de novas espécies e procedências de eucalipto ao longo de cinco regiões no Brazil [Silva et. al (2021)](https://link.springer.com/article/10.1007%2Fs11056-021-09886-7) ([Figura 1](#Fig.1)). Os caracteres avaliados no gráfico IMA-SOB são de fundamental importância para inferir sobre a adaptação do genótipo ao longo dos ambientes em que estão sendo testados. Os atributos são a **produtividade**, representada pelo Incremento Médio Anual (IMA, $\ m^3\ ha^{-1}\ ano^{-1}$) e a **sobrevivência** dos genótipos. O gráfico gerado é o mesmo disponível em [Silva et. al (2021)](https://link.springer.com/article/10.1007%2Fs11056-021-09886-7) ([Figura 1](#Fig.1)), contudo, iremos utilizar um conjunto de dados diferente, cuja informação são dados de inventário de [**testes clonais de eucalipto**]{style="color: green"} em múltiplos ambientes.\

A figura abaixo demonstra o gráfico modelo **IMA-SOB**, extraído de Silva et. al (2021). Portanto, esse é a referência a ser citada em caso de utilização dessa análise\

## {#Fig.1}  

![Gráfico IMA-SOB, elaborado por [Marcio Araujo](http://lattes.cnpq.br/0015960014138408)](/english/post/IMA_SOB_v1_files/Fig1.b.tiff)


```{r pct, message=F, warning=F}
library(tidyverse)
```


```{r dados}
# Inserindo dados
Dados <-
  openxlsx::read.xlsx("DataSet1.xlsx", sheet = "Inventario", sep.names = "_")

# Criando a coluna Idade em Dados
Dados$Idade <-
  as.character(cut(
    Dados$Idade_meses,
    breaks = 3,
    labels = paste0("Age", 1:3)
  ))
head(Dados, 10)
```

## 1. Obtendo a sobrevivência

* Criando a coluna Idade em anos
```{r Idade anos}
Dados <- Dados %>%
  mutate(IdadeAnos = Idade_meses/12)
```

* Obtendo dataset com **plantas vivas**\
```{r Plant Viv}
Vivas <- Dados %>%
  group_by(Local, Clone, IdadeAnos) %>%
  filter(!is.na(VOL)) %>%
  summarise(PlantasVivas = n())

Vivas
```

* Obtendo dataset com total de plantas
```{r Tot plant}
TotalPlantas <- Dados %>%
  group_by(Local, Clone, IdadeAnos) %>%
  summarise(TotalPlantas = n())

TotalPlantas

```

* Unindo datasets **Vivas** e **TotalPlantas**: Usando a função `merge` do **R base**\
```{r Plant}
# Unindo datasets
Plantas <- merge(Vivas, TotalPlantas, all = T)
# Substituindo NA's por zeros
Plantas$PlantasVivas <-
  replace(Plantas$PlantasVivas,
          list = is.na(Plantas$PlantasVivas),
          values = 0)
```

* Obtendo a coluna *Sobrevivência*  
```{r Plant Sob}
# Obtendo a coluna Sobrevivência
Plantas <- Plantas %>%
  mutate(Sobrevivencia = 100*PlantasVivas/TotalPlantas)
```

## Obtendo o IMA

* Obtendo o volume total por **Clone** em cada **Local** e cada **Idade**\

```{r VOL}
VOLUME <- Dados %>%
  group_by(Local, Clone, Idade, IdadeAnos) %>%
  summarise(VOL = sum(VOL,na.rm = T))

VOLUME
```

* Obtendo o IMA

  *  Primeiro, é necessário fornecer:
      *  Área Ocupada: Fornecer como uma coluna no dataset ou via script, como faremos a seguir
      
```{r IMA 1}
# Inserir a área ocupada: Utilizaremos 3 x 3 = 9 m²
Area <- 9
# Obtendo o conjunto de dados Final
IMA_Surv <- merge(Plantas, VOLUME, all = T) %>%
  mutate(AreaOcupada = (TotalPlantas*Area) / 10000) %>%
  mutate(IMA = (VOL/(AreaOcupada))/IdadeAnos)

head(IMA_Surv, 10)

```

* Criando a visualização com `ggplot2`

  *  Iremos utilizar a função `expression`, a qual permite escrever, por meio de expressões, nomes com caracteres especiais, assim como inserir fórmulas.\
```{r ggplot2 1}
# Escrevendo a expressão para inserir nome na legenda
size.MAI <-
  expression(paste("IMA", " (", m ^ 3, " ", ha ^ -1, " ", ano ^ -1, ")"))

# Obtendo as classes de IMA para inserir no gráfico
IMA_Legend <- IMA_Surv %>%
  select(IMA) %>%
  unlist() %>%
  cut(breaks = 4,
      labels = c("IMA < 24", "24 < IMA < 46", "46 < IMA < 68", "IMA > 68")) %>%
  levels()
```

* IMA e sobrevivência apenas na idade 3
```{r ggplot2 2, fig.height=5, fig.width=8}
# Graph
ggplot(data = IMA_Surv %>%
         filter(Idade == "Age3"), aes(x = Local, y = Clone)) +
  geom_point(aes(colour = Sobrevivencia, size = IMA),
             alpha = 0.8,
             show.legend = T) +
  
  # Configurar legenda de IMA e sobrevivência
  labs(color = paste0("Sobrevivencia", " (%)")) +
  scale_radius(
    name = size.MAI,
    breaks = c(24, 46, 68, 90),
    range = c(1, 10),
    labels = IMA_Legend
  )  +
  
  # Modificando cores
  scale_colour_gradient(low = "red", high = "blue") +
  ggtitle(label = "IMA e sobrevivência de Clones de eucalipto", subtitle = "Idade 3") + 
  xlab("Locais") + 
  ylab("") +
  #theme_classic() +
  theme(
    plot.title = element_text(size = 16, face = "bold"),
    plot.subtitle = element_text(size = 13, face = "plain"),
    legend.title = element_text(size = 14, face = "plain"),
    legend.text = element_text(size = 12, face = "plain")
  ) +
  theme(
    axis.text.x = element_text(
      face = "plain",
      angle = 0,
      colour = "grey10",
      size = 12
    ),
    axis.title = element_text(size = 15, colour = "grey20")
  ) +
  theme(
    axis.text.y = element_text(
      face = "italic",
      colour = "grey10",
      size = 12
    )
  )
```

* Algumas observações/informações:

  * Os locais [**5**]{style="color: blue"} e [**3**]{style="color: red"}, de maneira geral, são os [**mais**]{style="color: blue"} e [**menos**]{style="color: red"} produtivos, respectivamente.
  * O clone 3 é *inapto* a ser implantado no local 4
  * O gráfico permite indagar sobre a existência de interação G x A.

Agora, iremos obter o gráfico IMA-SOB para cada uma das idades, utilizando a camadade facetas com a função `facet_wrap`  

* IMA e sobrevivência nas idades 1, 2 e 3
```{r ggplot2 3, fig.height=10, fig.width=12}
# Graph
ggplot(data = IMA_Surv, aes(x = Local, y = Clone)) +
  geom_point(aes(colour = Sobrevivencia, size = IMA),
             alpha = 0.8,
             show.legend = T) +
  labs(color = paste0("Sobrevivencia", " (%)")) +
  scale_radius(
    name = size.MAI,
    breaks = c(24, 46, 68, 90),
    range = c(1, 10),
    labels = IMA_Legend
  )  +
  scale_colour_gradient(low = "red", high = "blue") +
  ggtitle(label = "", subtitle = "") + xlab("") + ylab("") +
  #theme_classic() +
  theme(
    plot.title = element_text(size = 16, face = "bold"),
    plot.subtitle = element_text(size = 13, face = "plain"),
    legend.title = element_text(size = 14, face = "plain"),
    legend.text = element_text(size = 12, face = "plain"),
    strip.text = element_text(size = 16)
  ) +
  theme(
    axis.text.x = element_text(
      face = "plain",
      angle = 0,
      colour = "#FFFFFF",
      size = 13
    ),
    axis.title = element_text(size = 18)
  ) +
  theme(
    axis.text.y = element_text(
      face = "italic",
      colour = "#FFFFFF",
      size = 13
    ),
    plot.background = element_rect(fill = "#3A3A3A")
  ) + 
  facet_wrap(~Idade, ncol = 2)
```

