---
title: "Delineamento de Experimentos - DDE"
output: html_document
date: 2021-12-08T11:55:12-08:00
---

**Delineamento de experimento em R:** O objetivo desse post é demonstrar como realizar o planejamento de experimentos a serem implantados utilizando pacotes do R e, posteriormente, irei apresentar uma função que elaborei para esse propósito. Será abordado um dos delineamentos experimentais mais utilizados no melhoramento florestal (**DBC**), de modo que o script possa ser utilizado com dados reais no cotidiano do pesquisador.  

```{r Instalando pacotes,message=FALSE,echo=F, eval=F}
# install.packages("agridat") # Checar se todos os pacotes foram instalados
# install.packages("agricolae")
# install.packages("desplot")

```


```{r Carregando pacotes, echo=TRUE,message=FALSE,warning=F}
library(agridat)
library(agricolae)
library(desplot)
library(tidyverse)

```

## 1. Delineamento em blocos completos casualizados (DBC)
 
```{r DBC, echo=TRUE,message=FALSE,results=T}
# Ver a estrutura da função
str(design.crd)
```

**Delineando o experimento:**  

* O experimento planejado será composto por:  

  * ***100 clones***  
  * ***6 repetições (blocos)***  

[**Obs:**]{style="color: red"} [**O planejamento pode ser utilizado para experimentos em parcelas lineares, quadradas/retangulares ou STP.**]{style="color: blue"}  

* Configurando os nomes dos tratamentos e o nº de repetições (blocos)  
```{r Nome dos tratamentos e nº de repetições, echo=TRUE,message=FALSE,results=T}
# Nomes dos tratamentos
Trat <- paste0("C", 1:100)

# Número de repetições (blocos)
Rep <- 6
```


* Planejamento do xperimento utilizando a função `design.crd` do pacote `{agricolae}`
```{r Realizando o sorteio e configurando o teste, echo=TRUE,message=FALSE,results=T}
# Realizando o sorteio e configurando o teste
TC1 <- design.crd(
  trt = Trat,
  r = Rep,
  serie = 1,
  randomization = T
)

# Checando os atributos de TC1
cat("\nChecando os atributos de TC1\n\n")
attributes(TC1)

# Checando qual tipo de atributo é TC1
cat("\nChecando qual tipo de atributo é TC1\n\n")
class(TC1)

# Checando os objetos na lista
cat("\nChecando os objetos na lista\n\n")
str(TC1)
```

* Verificando o resultado ***sem*** testemunhas  
```{r Resultado sem testemunhas, echo=TRUE,message=FALSE,results=T}
head(TC1$book, 10)
```

* **Inserindo testemunhas (controle)**  
```{r Inserindo testemunhas, echo=TRUE,message=FALSE,results=T}
# Inserindo uma testemunha (logicamente uma em cada bloco)
TratC <- c(Trat, "Testemunha")

TC1 <-
  design.crd(
    trt = TratC,
    r = Rep,
    serie = 0,
    randomization = T
  )$book

```

**Resultado do planejamento do experimento**  
```{r Resultado DBC, echo=TRUE,message=FALSE,results=T}
head(TC1, 10)
```

* Resumo dos dados com contagem dos tratamentos  
```{r Resumo dos dados}
TC1 %>%
  group_by(TratC) %>%
  summarise(n())
```


### 1.1. Croqui experimento planejado
```{r Configurando o croqui, echo=TRUE,message=FALSE,results=T}
# Ordenando por bloco
TC1 <- TC1[order(TC1$r), ]

# Criando linhas e colunas no conjunto de dados
TC1$col <- TC1$r
TC1$row <- rep(seq_along(unique(TratC)), Rep)

# Ver atualização
TC1 <-
  TC1 %>%
  rename(Parcela = plots,
         Bloco = r,
         Clone = TratC)
head(TC1, 10)
```

* Plotando um rascunho do croqui com a função `desplot` do pacote `{desplot}`  
```{r Croqui, echo=TRUE,message=FALSE,results=T,fig.height=30,fig.width=30}
desplot(
  form = Bloco ~ row + col,
  data = TC1 %>% mutate(Bloco = as.factor(Bloco), Clone = as.factor(Clone)),
  text = Clone,
  col = "black",
  col.text = "black",
  strip.cex = 1,
  out1 = Bloco,
  out2 = row,
  cex = 2,
  main = "Delineamento em Blocos Casualizados",
  gg = T
) + 
  coord_flip() +
  theme(
    title = element_text(face = "bold", size = 40),
    legend.key.size = unit(30, units = "mm"),
    legend.text = element_text(size = 30)
  )
```

"`r format(Sys.time(), '%d %B, %Y')`"

* Plotando o gráfico configurando camadas da função `ggplot` do pacote `{ggplot2}`  

```{r plot croqui, fig.height=10, fig.width=6}
# Camada 1: Configurando o dataset e mapeando as variáveis 'row' e 'col'
ggplot(TC1 %>%
         mutate(
           Bloco = as.factor(Bloco),
           col = as.factor(col),
           row = as.factor(row)
         ),
       aes(x = col, y = row)) +
# Camada 2: Mapeando Blocos por cores
  geom_raster(aes(fill = Bloco)) +
# Camada 3: Mapeando Clones para inserir 'labels'
  geom_text(aes(label = Clone), size = 2.5) +
# Camada 4: Invertendo 'labels' do eixo y
  scale_y_discrete(limits = rev) +
# Camada 5: Inserindo títulos
  labs(
    x = "",
    y = "Ordem Material",
    title = "Planejamento Experimental",
    subtitle = "Aleatorização dos tratamentos no blocos",
    caption = paste("Resultado do sorteio - ", format(Sys.Date(), "%d/%m/%Y"))
  ) +
# Camada 6: Configurando tema
  theme(axis.text.y = element_text(size = 8))
  
```

## 2. Planejamento experimental com dados reais

```{r dt}
# Inserindo dados
Mudas <- openxlsx::read.xlsx(xlsxFile = "Mudas.xlsx")
head(Mudas, 10)
```

### 2.1. Criando a função para o planejamento de plantio: `PlanExp`

**Elaborado por:** [Marcio Araujo](http://lattes.cnpq.br/0015960014138408)

```{r Plan}
PlanExp <-
  function(# Nº de Plantas na parcela
    N_Parcela = 10,
    
    # Conjunto de dados (dataset)
    dados = Mudas,
    
    # Nome da coluna no dataset com o Nº de mudas
    ColMudas = "N_Mudas",
    
    # Nome da coluna no dataset com a descrição do material a ser implantado
    ColMaterial = "Material",
    
    # Percentual mínimo de materiais à compor o próximo bloco
    MinMaterial = 0.95) {
    
    # Inicialização do dataset
    DataInit <- dados %>%
      group_by(get(ColMaterial)) %>%
      summarise(get(ColMudas) - N_Parcela) %>%
      `colnames<-`(c(ColMaterial, ColMudas))
    
    # Inicialização da contagem do número de blocos possíveis
    Cont <- 0
    
    # Loop para obtenção do Nº de blocos possíveis
    repeat {
      
      # Primeira rodada
      DataInit <- DataInit %>%
        group_by(get(ColMaterial)) %>%
        summarise(get(ColMudas) - N_Parcela) %>%
        `colnames<-`(c(ColMaterial, ColMudas))
      
      # Atualização do contador
      Cont <- Cont + 1
      
      # Substituindo valores negativos por zero
      DataInit[which(DataInit[[ColMudas]] < 0), ColMudas] <- 0
      
      # Contagem do número de materiais com mudas
      ContMaterial <- DataInit %>%
        filter(get(ColMudas) > 0) %>%
        nrow()
      
      # Condição para interromper o Loop
      TotalMaterial <- nrow(dados)
      if ((ContMaterial / TotalMaterial) < MinMaterial) {
        break
      }
      
    }
    # Inserindo os blocos com os materiais sorteados/aleatorizados em uma lista
    BlocoPlants <- list()
    for (i in seq_len(Cont)) {
      for (j in i * N_Parcela) {
        BlocoPlants[[i]] <- dados %>%
          group_by(get(ColMaterial)) %>%
          summarise(get(ColMudas) - j) %>%
          `colnames<-`(c(ColMaterial, "N")) %>%
          filter(get("N") > N_Parcela) %>%
          mutate(Bloco = i)
        BlocoPlants[[i]] <-
          
          # Obs: A aleatorização ocorre aqui!
          BlocoPlants[[i]][sample(nrow(BlocoPlants[[i]]), replace = F), ]
        BlocoPlants[[i]] <- BlocoPlants[[i]]
        
      }
    }
    
    # Identificando o material por 'row'
    for (i in seq_along(BlocoPlants)) {
      BlocoPlants[[i]][, "row"] <-
        seq_along(BlocoPlants[[i]][[ColMaterial]])
    }
    
    # Agrupando/empinhando os blocos e criando um data frame
    Plan <- bind_rows(BlocoPlants)
    
    # Obtendo um resumo dos materiais nos blocos
    Resumo <- Plan %>%
      group_by(Bloco) %>%
      summarise(Material = paste(Material, collapse = ", "))
    
    # Obtendo data frame com a sobra de materiais
    Sobra <- DataInit %>%
      `colnames<-`(c(ColMaterial, "Sobra de Mudas"))
    
    # Informando os materiais a srem retornados
    return(c(
      cat(paste("Número de Blocos possíveis:"), Cont),
      list(
        Planejamento = Plan,
        Resumo = Resumo,
        `N_Blocos` = Cont,
        Sobra = Sobra,
        N_Parcela = N_Parcela
      )
    ))
  }
```

### 2.2. Executando a função e obtendo os objetos
```{r Plan 2}
Exp <- PlanExp(
  N_Parcela = 16,
  dados = Mudas,
  ColMudas = "N_Mudas",
  ColMaterial = "Material",
  MinMaterial = 0.9
)
```


### 2.3. Plotando o croqui
```{r plot croqui Plan, fig.height=14, fig.width=8}
# Camada 1: Configurando o dataset e mapeando as variáveis 'row' e 'col'
Croqui <- ggplot(
  Exp$Planejamento %>%
    as.data.frame() %>%
    mutate(Bloco = as.factor(Bloco),
           row = as.factor(row)),
  aes(x = Bloco, y = row)
) +
  
  # Camada 2: Mapeando Blocos por cores
  geom_raster(aes(fill = Bloco)) +
  
  # Camada 3: Mapeando Material para inserir 'labels'
  geom_text(aes(label = Material),
            size = 2.5) +
  
  # Camada 4: Invertendo 'labels' do eixo y
  scale_y_discrete(limits = rev) +
  
  # Camada 5: Inserindo títulos
  labs(
    x = "",
    y = "Nº do Material",
    title = "Planejamento Experimental",
    subtitle = paste("Aleatorização dos tratamentos no blocos\nNúmero de plantas na parcela:", Exp$N_Parcela),
    caption = paste("Resultado do sorteio - ", format(Sys.Date(), "%d/%m/%Y"))
  ) +
  
  # Camada 6: Configurando tema
  theme(axis.text.y = element_text(size = 8), axis.text.x = element_blank()) +
  facet_wrap(~ Bloco, ncol = Exp$N_Blocos, scales = "free_x")

Croqui
```

* **Considerações Finais:**  

  * A 

### 2.4. Salvando a figura
```{r ggsave}
ggsave(filename = "Croqui.tiff", plot = Croqui, width = 8, height = 14)
```

### 2.5. Exportando os arquivos para o excel

```{r export excel}
openxlsx::write.xlsx(Exp,
                     file = paste0("Croqui_", format(Sys.Date(), "%d_%m_%Y"), ".xlsx"),
                     overwrite = T)
```


